臺灣高雄地方法院民事判決　　　　　　　96年度重訴字第97號
原　　　告　丙○○
　　　　　　甲○○
被　　　告　乙○○
上當事人間損害賠償事件，本院民國96年4 月12日言詞辯論終結
，判決如下：
    主  文
被告應給付原告丙○○新臺幣參佰貳拾參萬捌仟柒佰壹拾貳元，
及自民國九十五年十月二十一日起至清償日止，按週年利率百分
之五計算之利息。
被告應給付原告甲○○新臺幣參佰萬零捌仟陸佰伍拾柒元，及自
民國九十五年十月二十一日起至清償日止，按週年利率百分之五
計算之利息。
原告其餘之訴均駁回。
訴訟費用由被告負擔二分之一，餘由原告各別負擔。
本判決第一項於原告丙○○以新臺幣壹佰零捌萬元為被告供擔保
；本判決第二項於原告甲○○以新臺幣壹佰萬參仟元為被告供擔
保後，均得假執行。
原告其餘假執行之聲請駁回。
    事實及理由
一、本件原告起訴主張：原告丙○○、甲○○之子賴志伊於民國
    95年5 月7 日凌晨0 時20分許，在高雄市○○區○○路141
    號前某滷肉攤販，遭被告乙○○、史家明（經本院96年度附
    民字第15號判決駁回）殺害身亡，原告丙○○因其子賴志伊
    遭被告殺害身亡而支出殯葬費用新臺幣（下同）333,750 元
    及醫藥費用231,290 元；又原告等因被告殺害其子賴志伊，
    使原告等均受有扶養費之損害，以及精神上之痛苦，爰分別
    依民法第192 條第1 項、第192 條第2 項及第194 條之規定
    ，請求被告賠償等語。並聲明求為：(一)被告應給付原告丙○
    ○7,458,863 元，及自起訴狀繕本送達之翌日起至清償日止
    ，按年息5 ％計算之利息。(二)被告應給付原告甲○○7,051,
    514 元，及自起訴狀繕本送達之翌日起至清償日止，按年息
    5 ％計算之利息。(三)原告均願供擔保，請准宣告假執行。
二、被告雖對原告起訴主張其殺害原告之子賴志伊之事實不予爭
    執；惟以：原告等人請求之金額太高，無法負擔等語置辯。
三、按不法侵害他人致死者，對於支出醫療及增加生活上需要之
    費用或殯葬費之人，亦應負損害賠償責任。被害人對於第三
    人負有法定扶養義務者，加害人對於該第三人亦應負損害賠
    償責任。而不法侵害他人致死者，被害人之父、母、子、女
    及配偶，雖非財產上之損害，亦得請求賠償相當之金額，民
    法第192 條第1 、2 項及第194 條分別定有明文。被告對曾
    於原告所主張之上開時、地殺害原告之子賴志伊之事實並不
    爭執，復有原告所提出之戶籍謄本，以及本院95年度重訴字
    第93號刑事判決1 份在卷可稽，此部分之事實，應可認為真
    實。被告既有不法侵害原告之子賴志伊致死之行為，揆諸上
    開條文之規定，原告自得請求被告賠償所支出之殯葬費、醫
    療費、法定扶養費之損害，以及精神上之損害賠償。是本件
    應予審酌者，即為原告所請求之各項損害是否有據？茲分述
    本院之判斷如下：
（一）就殯葬費用部分：原告丙○○主張因賴志伊死亡之故而支
      出殯葬費333,750 元之部分，業據提出喪葬費用統一發票
      4 紙為證，復為被告所不爭執，則原告丙○○此部分之請
      求，為有理由，應予准許。
（二）就醫療費用部分：原告丙○○主張事故發生後，為救治賴
      志伊共支出231,290 元之部分，業據其提出國軍高雄總醫
      院醫療費用收據6 紙為證，復為被告所不爭執，則原告丙
      ○○此部分之請求，為有理由，應予准許。
（三）扶養費用之損害部分：
    (一)原告丙○○部分：
    １原告丙○○為被害人賴志伊之父之事實，業據原告提出戶
      籍謄本1 份為證，復為被告所不爭執，則依民法第1114條
      第1 款之規定，原告丙○○與被害人賴志伊本互負扶養之
      義務；原告丙○○於不能維持生活之情形下，本得請求其
      子賴志伊予以扶養，此觀民法第1117條之規定自明，今賴
      志伊死亡，日後已無扶養原告丙○○之可能，如原告丙○
      ○確有不能維持生活之情形，自受有此部分不能受扶養之
      損害，其依據民法第192 條第2 項之規定，請求被告予以
      賠償，自有理由。
    ２依原告丙○○於本院審理時自承：現係從事警務人員，名
      下有一棟房屋及土地，另與兄弟共有土地與房屋，包括現
      金，財產總值大約5 、6 百萬等語（見本院卷第24頁），
      則由現況視之，原告丙○○既有正常工作而有固定之收入
      ，名下復有不動產，則客觀上顯無不能維持生活之情形，
      在無特殊之情事下，其得因無法維持生活而請求賴志伊扶
      養之時，應係指其符合退休條件而退休之後。依公務人員
      退休法第5 條第1 項第1 款規定，公務人員年滿65歲者，
      應命令退休，故原告丙○○如於年滿65歲後而退休，在欠
      缺固定收入之情形下，應可視為不能維持生活，方得請求
      賴志伊扶養。
    ３經查，原告丙○○為42年11月8 日生，現為53歲，有戶籍
      謄本1 份在卷可證，依94年度高雄市簡易生命表所示，男
      性平均餘命為74.40 歲，故如以原告丙○○65歲起算，其
      尚餘9.40年之餘命。依行政院主計處統計94年度高雄市每
      人全年消費支出214,150 元（計算式：高雄市平均每戶家
      庭消費支出713,119 ÷平均每戶人數3.33＝214,150 ，小
      數點以下四捨五入）之標準計算，其原告可受扶養之金額
      應為1,684,180 元【計算方式為：（214,150 ×7.000000
      00）＝1,684,180 。其中7.00000000為年別複利5 ％第9.
      4 年霍夫曼累計係數，元以下採四捨五入】。
    ４又原告丙○○包括被害人賴志伊在內，尚有賴志佳1 名子
      女，且均已成年；原告丙○○並有配偶即另一原告甲○○
      ，此有上開戶籍謄本在卷可供比對，依上開民法第1114條
      及1116條之1 之規定，原告丙○○所育有之上揭2 名子女
      及其配偶甲○○，均應於原告丙○○無法維持生活後，對
      原告丙○○負扶養之責。依民法第1115條第3 項之規定，
      原告丙○○所育之上開2 名子女及其配偶甲○○，雖應各
      依其經濟能力予以分擔原告丙○○於無法維持生活後之扶
      養費，然在無其他證據可供參考之情形下，本院認原告丙
      ○○原育有之上述2 名子女，對原告丙○○所應負擔之扶
      養費用均應相同。
    ５至原告丙○○之配偶甲○○部分，因甲○○於原告丙○○
      年滿65歲之後，亦已達62歲年齡，此有上開戶籍謄本在卷
      可參，實已接近不能維持生活之程度（詳後述），是依民
      法第1118條但書之規定，應減輕其扶養義務，本院審酌之
      結果，認甲○○應負擔原告丙○○之扶養比例，應為上述
      子女應負擔比例之2 分之1 ，即上述子女各負擔5 分之2
      ，甲○○負擔5 分之1 。
    ６綜上，如被害人賴志伊未死亡，其日後應負擔原告丙○○
      之扶養費用即為673,672 元（計算式：1,684,180×2／5
      ＝673,672 ），今被害人賴志伊既已死亡，此部分應即為
      原告丙○○所受之損害，故原告丙○○請求被告賠償扶養
      費用之損害，於673,672 元內之範圍，為有理由，逾此部
      分之請求，為無理由，應予駁回。
  (二)原告甲○○之部分：
    １原告甲○○為被害人賴志伊之母之事實，業據原告提出戶
      籍謄本1 份為證，復為被告所不爭執，則依民法第1114條
      第1 款之規定，原告甲○○與被害人賴志伊本互負扶養之
      義務；原告甲○○於不能維持生活之情形下，本得請求其
      子賴志伊予以扶養，此觀民法第1117條之規定自明；今賴
      志伊死亡，日後已無扶養原告甲○○之可能，如原告甲○
      ○確有不能維持生活之情形，自受有此部分不能受扶養之
      損害，其依據民法第192 條第2 規定，請求被告予以賠償
      ，自有理由。
    ２依原告甲○○於本院審理時自承：名下有2 部車子、1 棟
      房屋及土地，包括現金，財產總值大約一千五、六百萬等
      語（見本院卷第24頁），則由現況視之，原告甲○○雖無
      工作，惟其名下既尚有不動產及價值非低之汽車等動產，
      現時客觀上顯無不能維持生活之情形，然在原告甲○○並
      無收入之情形下，上開資產，在原告甲○○為45年8 月13
      日出生，有戶籍謄本1 份在卷可憑，現年為50歲，至其65
      歲之時，原本賴以維生之上開資產，除用以自住之不動產
      外，可得動支之現金，可認應所剩無幾，故其得因無法維
      持生活而請求賴志伊扶養之時，應於原告甲○○年滿65歲
      退休年齡後無謀生能力，始可視為不能維持生活，而請求
      賴志伊扶養。
    ３經查，原告甲○○為50歲，已如前述，依94年度臺灣省簡
      易生命表所示，女性平均餘命為80.64 歲，故如以原告甲
      ○○65歲時起算，其尚餘15.64 年之餘命。依行政院主計
      處統計94年度高雄市每人全年消費支出214,150 元（計算
      式：高雄市平均每戶家庭消費支出713,119 ÷平均每戶人
      數3.33＝214,150 ，小數點以下四捨五入）之標準計算，
      其原告可受扶養之金額為2,521,642 元【計算方式為：（
      214,150 ×11.00000000）= 2,521,642。其中11.0000000
      0 為年別複利5 ％第15.64 年霍夫曼累計係數，元以下採
      四捨五入】。
    ４又原告甲○○包括被害人賴志伊在內，尚有賴志佳1 名子
      女，且均已成年，原告甲○○並有配偶即另一原告丙○○
      ，此有上開戶籍謄本在卷可供比對，依上開民法第1114條
      及1116條之1 之規定，原告甲○○所育有之上揭2 名子女
      及其配偶丙○○，均應於原告甲○○無法維持生活後，對
      原告甲○○負扶養之責。依民法第1115條第3 項之規定，
      原告甲○○所育之上開2 名子女及其配偶丙○○，雖應各
      依其經濟能力予以分擔原告甲○○於無法維持生活後之扶
      養費，然在無其他證據可供參考之情形下，本院認原告甲
      ○○原育有之上述2 名子女，對原告甲○○所應負擔之扶
      養費用均應相同。
    ５至原告甲○○之配偶丙○○部分，因丙○○於原告甲○○
      年滿65歲之後，已達68歲不能維持生活之年齡（詳上述）
      ，此有上開戶籍謄本在卷可參，是依民法第1118條但書之
      規定，應減輕其扶養義務，本院審酌之結果，認丙○○應
      負擔原告甲○○之扶養比例，應為上述子女應負擔比例之
      2 分之1 ，即上述子女各負擔5 分之2 ，丙○○負擔5 分
      之1 。
    ６綜上，如被害人賴志伊未死亡，其日後應負擔原告甲○○
      之扶養費用即為1,008,657 元（計算式：2,521,642×2／
      5＝1,008,657，元以下採四捨五入），今被害人賴志伊既
      已死亡，此部分應即為原告甲○○所受之損害，故原告甲
      ○○請求被告賠償扶養費用之損害，於1,008,657 元內之
      範圍，為有理由，逾此部分之請求，為無理由，應予駁回
      。
（三）精神上之損害賠償部分：本院審酌原告2 人為賴志伊之父
      母，而賴志伊死亡時年僅25歲，遭此喪子之痛，所受損害
      至鉅可以認定，本院審酌原告丙○○於賴志伊死亡時年為
      53歲、甲○○年為50歲，除賴志伊外尚有1 子；原告丙○
      ○為大學畢業、甲○○為高職畢業；原告丙○○，並自承
      名下有一棟房屋及土地，另與兄弟共有土地與房屋，包括
      現金，財產總值大約5 、6 百萬，原告甲○○並無職業，
      惟自承名下有2 部車子、1 棟房屋及土地，包括現金，財
      產總值大約一千五、六百萬；被告為國中畢業，之前擔任
      鑽孔切割之臨時工，月薪約兩萬元名下無任何財產等，兩
      造之身分、地位、經濟能力、原告2 人精神痛苦之程度等
      一切情狀，認原告2 人此部分之請求各以2,000,000 元為
      合理，逾此範圍則無理由。
（四）綜上各項金額計算，原告丙○○得向被告請求之金額合計
      共為3,238,712 元（333,750 ＋231,290 ＋673,672 ＋2,
      000, 000＝3,238,712） ；原告甲○○得向被告請求之金
      額合計共為3,008,657 元（1,008,657 ＋2,000,000 ＝3,
      008,657） 。
四、綜上所述，原告2 人依侵權行為法律關係請求被告給付之上
    開金額及利息，於原告丙○○請求被告給付3,238,712 元，
    原告甲○○請求被告給付3,008,657 元，及均自起訴狀繕本
    送達翌日即95年10月21日起至清償日止，按週年利率5 ％計
    算之利息部份，為有理由，應予准許；至於原告2 人逾此部
    分之請求，為無理由，應予駁回。
五、原告2 人陳明願供擔保，聲請宣告假執行，經核其勝訴部分
    ，合於法律之規定，爰酌定相當之擔保金額准許之；至於原
    告2 人敗訴之部分，渠等假執行之聲請即失所依附，不應准
    許，應併予駁回。
據上論結，原告之訴為一部有理由、一部無理由，依民事訴訟法
第79條、第390條第2項，判決如主文。
中　　華　　民　　國　　96　　年　　4 　　月　　26　　日
                  民事鳳山分庭法　官　李怡諄
正本係照原本作成。
如不服本判決，應於送達後20日內，向本院提出上訴狀並表明上
訴理由，如於本判決宣示後送達前提起上訴者，應於判決送達後
10日內補提上訴理由書（須附繕本）。
中　　華　　民　　國　　96　　年　　4 　　月　　26　　日
                                書記官　林豐富
